【裁判字號】    90,台上,7343
【裁判日期】    901130
【裁判案由】    違反貪污治罪條例等
【裁判全文】
最高法院刑事判決                                九十年度台上字第七三四三號
    上  訴  人  戊○○
                丁○○
    共      同
    選任辯護人  陳貴德律師
    上  訴  人  乙○○
    選任辯護人  陳凱聲律師
    上  訴  人  甲○○
    選任辯護人  盧慶南律師
    上  訴  人  辛○○
                丙○○
    右  一  人
    選任辯護人  連銀山律師
    上  訴  人  己○○
                庚○○
右上訴人等因違反貪污治罪條例等罪案件，不服台灣高等法院中華民國八十九年十一
月二十三日第二審更審判決（八十九年度上更(二)字第二八一號，起訴案號：台灣桃園
地方法院檢察署八十二年度偵字第七二三三、七二五七、七二七六、七三八七、七三
八八、八四五八、八四六八、八四九五、九○九三、九○九五、一○九七八、一○四
八四號），提起上訴，本院判決如左：
    主  文
原判決關於丁○○行使偽造私文書、違背職務交付賄賂及戊○○、乙○○、辛○○、
丙○○、己○○、庚○○部分均撤銷，發回台灣高等法院。
其他上訴駁回。
    理  由
一撤銷發回（丁○○行使偽造私文書、違背職務交付賄賂及戊○○、乙○○、辛○○
、丙○○、己○○、庚○○）部分：
本件原判決認定上訴人戊○○、丁○○、乙○○、辛○○、丙○○、己○○、庚○○
有其事實欄所載丁○○行使變造公文書以外之犯行（丁○○行使變造公文書部分，另
行駁回上訴，詳如後述；戊○○行使偽造專賣憑證部分，經原審更審前以八十三年度
上訴字第三九七○號判決論處罪刑確定；乙○○被訴無故持有手槍部分，經原審第一
次更審判決諭知無罪，檢察官未上訴確定），因將第一審關於乙○○違背職務交付賄
賂及戊○○、丁○○行使偽造私文書、違背職務交付賄賂與辛○○、丙○○、己○○
、庚○○部分均撤銷，改判均論處戊○○、丁○○、乙○○（乙○○係依牽連犯從一
重論處）共同連續對於依據法令從事公務之人員，關於違背職務之行為，收受賄賂罪
刑；戊○○、丁○○均依牽連犯從一重論處共同連續行使偽造私文書，足以生損害於
公眾及他人罪刑；辛○○、庚○○均論處共同連續依據法令從事公務之人員，對於違
背職務之行為，收受賄賂罪刑；丙○○、己○○皆論處共同連續依據法令從事公務之
人員，對於職務上之行為，收受賄賂罪刑。固非無見。
惟查：(一)、科刑之判決書，其宣示之主文，與所認定之事實，及說明之理由，前後必
須互相適合，否則即屬理由矛盾，其判決當然為違背法令，自足構成撤銷之原因。原
判決於事實欄一，記載戊○○、劉宜君（另案判決論處罪刑並宣告緩刑三年確定）夫
妻與丁○○於民國八十一年五月間，委請不知情之品快報關有限公司（下稱品快公司
）職員代填如原判決「附表四」所示內容不實之進口報單，並以偽刻印章（指偽刻如
該附表所示駕駛訓練班學員之印章）蓋印其上，用該「附表四」所示不知情之楊素里
等人名義進口高級洋酒等情（原判決正本第六頁最後一行至第七頁第五行），亦即認
定有以偽刻之如其「附表四」所示楊素里等人印章，偽造印文於進口報單上；但理由
欄六－(一)，又謂進口報單上並無楊素里等人之印文（原判決正本第三十頁第八行至
第十行），且未於主文內，就事實欄一所載進口報單上所偽造之楊素里等人印文，一
併依刑法第二百十九條之規定宣告沒收。又原判決事實欄四部分，並未認定辛○○與
黃宏偉（原判決論處罪刑後，未提起上訴，已告確定）間，就對於違背職務之行為收
受賄賂之犯行，有何犯意之聯絡及行為之分擔，而係分別由辛○○連續收受乙○○所
交付之賄款共計十萬元（新台幣，下同），黃宏偉連續收受甲○○（另行駁回上訴，
詳如後述）所交付之賄款合計三十五萬元；但理由欄六－(三)，又遽認辛○○、黃宏
偉二人，就此部分之犯行，有犯意聯絡及行為分擔，均為共同正犯（原判決正本第三
十四頁第十一行、第十二行），且於理由欄七之末（原判決正本第三十八頁第五行、
第六行）及主文欄第七項，就黃宏偉上揭收受甲○○所交付之賄款三十五萬元，一併
計入辛○○所得財物之金額內，諭知追繳沒收或以財產抵償之。均有判決理由矛盾之
違法。(二)、刑法第二百十七條第二項所稱之「盜用印章」，指無使用權人，擅自使用
他人真正之印章之行為，始足當之；若所使用者，係同法條第一項之偽造印章，即無
盜用或盜蓋之可言。原判決於事實欄一，原先記載戊○○、劉宜君夫婦，共同基於犯
意之聯絡，由劉宜君至台北市○○路某刻印行，偽刻如其附表一、二、三所示汪國楊
等五十五人之印章；繼而則又認定戊○○夫婦「盜蓋」該五十五人之印章於香港馬丁
代理商所開立之國外發票上（原判決正本第六頁第六行至第十三行），並未記載丁○
○有參與此部分「盜蓋」汪國楊等五十五人印章於國外發票；但理由欄六－(一)，竟又
謂戊○○、丁○○在國外發票上加蓋「偽刻」之印章，係犯刑法第二百十七條之偽造
印文罪，與所犯業務登載不實文書罪及行使偽造私文書罪，三罪間有牽連關係（原判
決正本第三十頁第十三行至第十五行，第三十一頁第三行、第四行），亦屬判決理由
矛盾之違誤。(三)、有罪之判決書，對於被告有利之證據不予採納者，依刑事訴訟法第
三百十條之規定，應記載其理由，否則即有判決理由記載不完備之違背法令。原判決
事實欄三，認定戊○○、乙○○、張峻華（原判決論處罪刑後，未上訴而告確定）等
人，共同基於概括之犯意聯絡，由張峻華於八十二年六月上旬某日，與財政部台北關
稅局（下稱台北關稅局）驗貨員黃宏偉商談，黃宏偉應允期約由張峻華安排讓其驗貨
，再予縱放通關，每次收費三十萬元，另給股長庚○○十萬元等情，亦即期約進而交
付黃宏偉、庚○○賄款之目的，係由張峻華負責安排讓黃宏偉驗貨，俾就進口高價高
級洋酒，以低價龍舌蘭酒名義申報進口能予以縱放通關。然證人即台北關稅局進口組
驗貨課電腦操作員呂理忠於警詢及原審更審前調查時供證：對於進口貨物之驗貨，係
以電腦作業分派驗貨員，電腦不能以人為動手（第九○九五號偵查卷第十七頁至第
十九頁，原審上訴卷第二宗第十一頁），戊○○、庚○○亦分別具狀執此主張不可能
事先安排指定由黃宏偉負責驗貨（原審上更(二)卷第二宗第二十五頁、第七十四頁），
原判決就上開戊○○、庚○○主張為其等有利之證據，不予採納，並未說明其理由。
又原判決事實欄二部分，記載戊○○、丁○○二人，以個人名義進口之洋酒，為求報
價順利及通關快速，於八十二年元月、二月、三月連續向辛○○、丙○○、己○○交
付賄款等情。但原審於更審前，以八十四年一月二十八日院刑隆字第○一五一一號函
向台北關稅局查詢結果，據該關稅局於八十四年二月十七日以北普進字第○○四四
五號函覆：八十二年二月份，立君公司（指戊○○經營之立君貿易有限公司）未以個
人名義進口酒類（見原審上訴卷第二宗第七十頁反面），丙○○、己○○乃分別執上
揭函件，主張戊○○、丁○○於八十二年二月間，既未以個人名義進口洋酒，自無為
報價順利及通關快速而致送伊等賄款之必要（原審上更(二)卷第二宗第二十九頁、第四
十頁），但原判決並無隻字片語及不足採為有利於丙○○、己○○、辛○○之理由
。均有判決理由不備之違誤。(四)、證據之取捨及其價值所為事實之判斷，固屬於事實
審法院之職權，但此項事實判斷職權之行使，仍應受經驗與論理證據法則之支配。原
判決事實欄四部分，原審依調查所得之證據，既認定乙○○、甲○○與王昌榮（另案
判決論處罪刑確定）共同基於常業之犯意聯絡，謀議以他項貨品報關方式夾帶行動電
話走私進口，言明由乙○○負責買通辛○○，甲○○負責買通黃宏偉，甲○○於「八
十二年一月間」，方與黃宏偉在台北關稅局期約，進而分二次交付賄款予黃宏偉，乙
○○亦於「八十二年二、三月間」，始與辛○○期約，進而分三、四次交付賄款予辛
○○；然竟又認定乙○○等人，「以此方式，自八十年二月十日起，至八十二年五月
二十三日止，先後共私運二萬零五百三十支行動電話進入國內」，此項判斷，是否合
於經驗及論理法則﹖自非無疑。(五)、從事業務之人，明知為不實之事項，登載在本於
業務上製作或附隨其業務所作成之文書，足以生損害於公眾或他人者，即構成刑法第
二百十五條之業務登載不實文書罪。再該業務登載不實之文書，倘進而提出，本於此
文書之內容有所主張，即應依同法第二百十六條之高度行使罪論處，原有業務登載不
實文書之低度行為當然為行使行為所吸收，不再論以該低度之罪。原判決事實欄一，
既記載戊○○、丁○○等人，利用不知情之品快公司職員代填「附表一」至「附表四
」所示內容不實之進口報單，持向台北關稅局申報進口洋酒（原判決正本第六頁、第
七頁），似已認定該業務上登載不實之進口報單，尚進而向台北關稅局提出，就其內
容有所主張，申報進口，而達行使之階段；但理由欄六－(一)，就戊○○、丁○○此部
分行為，僅皆論以刑法第二百十五條業務登載不實文書罪之間接正犯，未論以同法第
二百十六條之行使罪，自有未合。又原判決事實欄三部分，記載戊○○、丁○○、乙
○○等人，以申報進口三百五十箱龍舌蘭酒名義之內容不實進口報單，向台北關稅局
申報，又以違背職務之行為，交付賄款予黃宏偉、庚○○，將實際進口之軒尼詩Ｖ‧
Ｓ‧Ｏ‧Ｐ等高級洋酒縱放通關等情，倘屬無誤，則戊○○、丁○○、乙○○等人，
除共犯違背職務交付賄賂罪外，似尚牽連犯有刑法第二百十六條、第二百十五條之罪
，原判決就此部分皆僅論以違背職務交付賄賂罪。均有不適用法則之違誤。(六)、八十
五年十月二十三日修正前之貪污治罪條例第五條第一項第三款對於職務上之行為收受
賄賂罪，其法定刑為七年以上有期徒刑，得併科新台幣二百萬元以下罰金；犯該罪而
在偵查中自白者，依修正前之上開條例第八條後段規定，係「得」減輕其刑，是否減
輕，法院有自由裁量之職權。原判決認定丙○○有其事實欄二所載之犯行，於理由欄
二－(二)，說明已據丙○○於警詢及檢察官偵查中自白不諱（原判決正本第十五頁），
並於理由欄六－(三)，比較適用有利於丙○○之修正前貪污治罪條例第五條第一項第三
款之罪，但並未依該修正前之貪污治罪條例第八條後段規定予以減輕其刑（僅說明就
黃宏偉、庚○○、己○○、辛○○四人於偵查中自白予以減輕其刑），但於量刑時，
祗處丙○○有期徒刑三年八月，遠低於最低法定本刑，有適用法則不當之違背法令
。(七)、審理事實之法院，對與待證事實有重要關係，客觀上顯有調查必要性之證據，
均應依法詳加調查，倘未予調查，或雖已調查，而其內容尚欠明瞭，即與未經調查之
情形無異，遽行判決，均屬依法應於審判期日調查之證據未予調查之違法。原判決於
事實欄三認定戊○○、丁○○、乙○○、庚○○等人犯行部分，於理由欄三－(三)，說
明係以黃宏偉在偵查中之自白，為所憑證據之一。但黃宏偉於八十二年八月四日出具
之自白書，係記載：「我……於（八十二年）六月十五日上班時，向股長庚○○提起
方仲（報關行）這件事，說有洋酒進口，……隔二天（指同年月十七日）就去乙○○
家拿報酬，由張峻華交給我新台幣三十萬元，另外說十九日還有一批洋酒進口要我幫
忙處理，隔天下班時，我拿十萬元以塑膠袋包好，在前往坐交通車的路上交給股長庚
○○」，同日檢察官偵訊時供稱：「八十二年六月十六日快下班時，在海關坐交通車
時，用塑膠袋包錢給他（庚○○），是千元大鈔，錢是張峻華拿給我的，是我拿給楊
股長的前一天（同年月十五日）在乙○○家給我三十萬元」（第七二七六號偵查卷第
四十一頁、第五十頁），核與張峻華在警詢時所供：「六月十五日那批洋酒進口以後
，我向乙○○拿與黃宏偉事先講好的四十萬元現金，在六月十七日交給黃宏偉」（第
八四六八號偵查卷第二十頁），並不相符。原審本次更審時，並未依本院前次發回意
旨，就此詳加調查，究明真相，遽行判決，謂顯係黃宏偉一時之誤記，應以張峻華之
供述較為可採云云，致原有違法瑕疵，仍然存在。以上，或為丁○○、戊○○、乙○
○、辛○○、丙○○、己○○、庚○○上訴意旨所指摘，或為本院得依職權調查之事
項，應認原判決關於丁○○行使偽造私文書、違背職務交付賄賂及戊○○、乙○○、
辛○○、丙○○、己○○、庚○○部分，均有撤銷發回更審之原因。原判決理由欄六
－(二)說明戊○○、丁○○、乙○○不另為無罪諭知部分，基於審判不可分之原則，應
一併予以發回，附此說明。
二丁○○行使變造公文書駁回部分：
按刑事訴訟法第三百七十七條規定，上訴於第三審法院，非以判決違背法令為理由，
不得為之。是提起第三審上訴，應以原判決違背法令為理由，係屬法定要件。如果上
訴理由狀並未依據卷內訴訟資料，具體指摘原判決不適用何種法則或如何適用不當，
或所指摘原判決違法情事，顯與法律規定得為第三審上訴理由之違法情形，不相適合
時，均應認其上訴為違背法律上之程式，予以駁回。原判決於事實欄一認定丁○○單
獨起意，於八十一年六月二十二日上午，自台北關稅局進口組工友桌上，取回該進口
組關員張清隆已加註使符合實際品名之進口報單，將張清隆所載之公文書加以塗改，
使台北關稅局分估股關員據此不實資料核稅，足以生損害於台北關稅局對於進口物品
關稅核課之正確性等情，因將第一審關於此部分之判決撤銷，改判仍論處丁○○行使
變造公文書，足以生損害於公眾罪刑（處有期徒刑一年二月）。丁○○仍表不服，對
此部分之第三審上訴意旨略謂：原判決認定丁○○此部分之行為，使台北關稅局分估
股關員據此不實資料核稅，致戊○○得以逃漏六十八萬六千六百八十元之關稅，足以
生損害於台北關稅局對於進口物品關稅核課之正確性，然對於上開致戊○○逃漏關稅
之事實，並未說明憑以認定之理由，有判決理由不備之違法云云。惟查原判決係依憑
丁○○迭次於警詢（即法務部調查局桃園縣調查站，下稱桃園縣調查站）及檢察官偵
查與事實審審理時之自白，卷附之進口報單十紙等證據，認定丁○○有此部分之犯行
，已於其理由欄一－(二)內明。而原判決援引之上開證據，已足以證明丁○○確有變
造該十份已成公文書之進口報單由關員張清隆所載內容，並進而持以行使之行為，此
等行為顯然足以生損害於台北關稅局對於進口物品關稅核課之正確性。至原判決認定
丁○○此部分之犯行，致戊○○得以逃漏六十八萬六千六百八十元之關稅，乃移送機
關桃園縣調查站依據財政部關稅總局驗估中心八十一年九月五日總驗審(一)字第一七
九九號函所附查得洋酒之進口（未稅）價格暨所應核課之進口稅額計算公式計算而得
，並載明於移送書，復有證人張清隆等人所供筆錄，均附於台灣桃園地方法院檢察署
八十二年度偵字第一○九七八號偵查卷宗可稽，原判決就此固漏未說明，但此判決理
由不備之單純訴訟程序上之疏漏，對判決本旨不生任何影響，依刑事訴訟法第三百八
十條之規定，仍不得執為適法之第三審上訴理由。依上開說明，丁○○對此部分之上
訴，殊難認已具備得為上訴第三審之形式要件，為違背法律上之程式，應予駁回。
三甲○○上訴駁回部分：
查上訴期間為十日，自送達判決後起算，刑事訴訟法第三百四十九條前段定有明文。
上訴人甲○○設籍於桃園縣平鎮市貿易里貿七‧三○八號，原審本次更審於八十九年
四月二十一日調查時，甲○○自陳居於同（平鎮○市○○路二三九巷九十五弄二十號
，其在原審之選任辯護人於八十九年十一月十六日審判期日提出之辯護意旨狀，亦記
載甲○○之上開居所地址，有各該筆錄及書狀載明可稽。甲○○經原判決依牽連犯從
一重論處其共同連續對於依據法令從事公務之人員，關於違背職務之行為，交付賄賂
罪刑（處有期徒刑一年二月，褫奪公權二年），判決正本按上開甲○○居所郵務送達
，於八十九年十一月三十日由其有辨別事理能力之同居人即配偶周美珍蓋章收受而為
合法送達，有該送達證書附卷可按。其上訴期間即令扣除在途期間三日，截至八十九
年十二月十三日（星期三）亦已屆滿，上揭期間之末日，經查並非星期日、紀念日或
其他休息日，乃甲○○竟遲至八十九年十二月十四日十三時始具狀提起上訴，顯已逾
期，其上訴自非合法，應予以駁回。
據上論結，應依刑事訴訟法第三百九十七條，第四百零一條、第三百九十五條前段，
，判決如主文。
中      華      民      國     九十     年     十一     月     三十     日
                              最高法院刑事第一庭
                                  審判長法官  施  文  仁
                                        法官  張  淳  淙
                                        法官  林  永  茂
                                        法官  蕭  仰  歸
                                        法官  洪  文  章
      右正本證明與原本無異
                                              書  記  官
中      華      民      國     九十     年     十二     月      五      日


司法院資訊處製作；財團法人民間司法改革基金會備份。
